【裁判字號】    98,上更(一),316
【裁判日期】    981022
【裁判案由】    家暴殺人
【裁判全文】
臺灣高等法院刑事判決             98年度上更(一)字第316號
上  訴  人  臺灣板橋地方法院檢察署檢察官
上  訴  人
即  被  告  甲○○（原名張鎧章）
指定辯護人  林順益律師
上列上訴人因被告家暴殺人案件，不服臺灣板橋地方法院93年度
重訴字第1 號，中華民國93年11月10日第一審判決（起訴案號：
臺灣板橋地方法院檢察署92年度偵字第20435 號），提起上訴，
判決後，經最高法院發回更審，本院判決如下：
    主  文
原判決撤銷。
甲○○傷害直系血親尊親屬之身體，因而致人於死，處有期徒刑
年捌月。
    事  實
一、甲○○（原名張鎧章）自十餘歲起即有飲酒習慣，有酒精依
    賴症狀，飲酒後會有情緒失控，與人發生衝突，及摔拋物品
    發洩情緒之情形，是其於飲酒後，因精神上之障礙，依辨識
    而行為之自我控制能力顯著降低。緣甲○○之祖母張柯葉（
    民國○○年○月○日生）患有嚴重骨質疏鬆症，長期躺臥在
    床，無法自主行動，諸事均須他人照料，平日係由甲○○之
    二姐張意敏負責照料，因其對長孫甲○○疼愛有加，加以甲○○有意利用於民國九十二年十一月十日正式上班前之空暇
    時間，幫忙照護張柯葉，乃於同年月七日上午十時許，由甲○○之弟張廷浚駕車將張柯葉載至臺北縣三重市○○路三二
    巷十九弄一號甲○○住處，交由甲○○照顧。嗣甲○○於同
    日晚間七時許，外出與友人丙○○等人一同飲酒作樂，迄翌
    （八）日凌晨一時三十分許（起訴書誤載為九十二年十一月
    七日當日晚上某時許）返回前開住處仍繼續飲酒，並拿安眠
    藥予張柯葉服用後，亦一時興起，欲嘗試上開張柯葉平日服
    用之安眠藥之藥效，即以一顆安眠藥飲一口酒之方式服用，
    前後計服用七顆安眠藥。張柯葉見狀乃出手阻止，甲○○明
    知張柯葉患有嚴重骨質疏鬆症，無法自行站立，若與之拉扯
    致跌倒或碰撞屋內硬物，將造成張柯葉骨骼斷裂，其客觀上
    並應能預見以張柯葉所患骨質疏鬆症之嚴重程度，極易因肋
    骨斷裂而導致內出血休克死亡，惟於飲酒後，情緒暴躁，而
    因精神上之障礙，依辨識而行為之自我控制能力顯著降低之
    情形下，竟基於傷害直系血親尊親屬張柯葉之犯意，徒手與
    張柯葉拉扯，並拋摔張柯葉所在之房屋內物品藉以發洩情緒
    ，除張柯葉頭髮遭扯落外，並使張柯葉由躺臥之床舖跌落於
    地面之竹蓆上，塑膠置物架拋落於張柯葉之身體上，張柯葉
    因而受有兩肩、右上臂、左上臂挫傷、頭、臉、胸、右腹、
    兩鼠蹊、右大腿、右膝、兩小腿前、右腳背等多處挫傷及頭
    部之左、右顳肌、頭頂及枕部各有五乘四公分、五乘五公分
    及八乘七公分血腫、左側第二至七根肋骨斷裂、右側第二至
    五根肋骨及左側旁邊第五至七根肋骨斷裂、中間胸骨第四節
    斷裂併出血等傷害，並倒臥不起。嗣於九十二年十一月八日
    上午八時許，適鄰居戊○○前往上址探望張柯葉時，發現張
    柯葉趴倒於竹蓆上，並口鼻流血，旋奔走告知里長乙○○通
    報一一九勤務中心派臺北縣政府消防局救護人員將張柯葉送
    往臺北縣立三重醫院急救，復於同日上午十一時許，轉送至
    臺北市立和平醫院（現組織調整為臺北市立聯合醫院和平院
    區，以下仍稱和平醫院）急救，惟張柯葉仍於同日晚間八時
    零九分許，因兩側嚴重肋骨骨折造成雙側血胸，不治死亡。
二、案經臺北縣政府警察局三重分局報請臺灣板橋地方法院檢察
    署檢察官偵查起訴。
    理  由
壹、程序方面：
一、按被告之自白，非出於強暴、脅迫、利誘、詐欺、疲勞訊問
    、違法羈押或其他不正之方法，且與事實相符者，得為證據
    ，刑事訴訟法第一百五十六條第一項定有明文。本件被告甲○○雖於九十五年三月二十七日本院前審審理時辯稱：其第
    一次接受警詢（即九十二年十一月八日晚上八時警詢筆錄）
    前，曾遭員警恫嚇云云。惟被告迭於偵查、原審及本院前審
    準備、審理程序時，均未提及警詢受警員恐嚇一事，且於本
    院前審詰問證人即製作該筆錄之警員丑○○時，亦未就此對
    之為詰問，於原審及本院前審中猶稱警詢係基於自己意思陳
    述等語（原審卷一第一一○頁、卷二第九四頁、本院前審卷
    第七五、七六、七七、二一九頁），是被告前開所辯委無可
    信。堪認被告於九十二年十一月八日晚上八時接受警詢時，
    並未因遭受不當之對待而為與事實相違之供述（理由詳如後
    述），依據首揭法條之規定，被告於調查之自白應得作為本
    案之證據，合先敘明。
二、次按被告以外之人於偵查中向檢察官所為之陳述，除顯有不
    可信之情況者外，得為證據，刑事訴訟法第一百五十九條之
    一第二項定有明文。此乃因檢察官訊問證人、鑑定人等被告
    以外之人時，均能遵守法律規定而不致違法取供，並令具結
    ，可信性極高，為兼顧理論與實務而設。故被告、辯護人如
    主張證人於偵查中所為證言顯有不可信之情形者，本乎當事
    人主導證據調查原則，自應負舉證責任，否則，被告以外之
    人向檢察官所為之陳述，毋庸另為證明，即得作為認定被告
    犯罪之證據。查證人即首先發現被害人之戊○○於偵查中之
    供證，業經檢察官依法令其具結，而被告或辯護人復未指出
    並證明該證言有何顯不可信之情況，且無其他事證足資認定
    其於檢察官訊問時有受違法取供情事，得作為本案之證據。
三、又按被告以外之人於審判外之陳述，雖不符前四條之規定，
    而經當事人於審判程序同意作為證據，法院審酌該言詞陳述
    或書面陳述作成時之情況，認為適當者，亦得為證據；當事
    人、代理人或辯護人於法院調查證據時，知有第一百五十九
    條第一項不得為證據之情形，而未於言詞辯論終結前聲明異
    議者，視為有前項之同意；刑事訴訟法第一百五十九條之五
    定有明文。本件證人戊○○及被告之父張文彬、姐丁○○、
    弟張廷竣等人於警詢中所為之陳述，臺北縣政府警察局刑警
    隊鑑識組組員曾錦繡、巡官吳政憲、許永益、侯令國、蕭仲
    廷、蔡寶萱等人所製作之臺北縣政府警察局現場勘察報告，
    雖均係審判外之陳述，惟公訴人、被告及選任辯護人於本院
    均表示同意或無意見，本院審酌其等於警詢陳述及製作時，
    僅分別陳述發現被害人之經過，及被告與被害人之關係，暨
    發現時之現場情形，且上開證人張廷竣等人與被告誼屬至親
    ，顯無誣攀被告之情狀，認得為本案之證據。
貳、實體方面：
一、訊據被告甲○○矢口否認有何傷害致死犯行，辯稱：伊對於
    當天案發經過情形已無記憶，但伊未盡照顧被害人責任，實
    感內疚云云。辯護人為被告辯護意旨略以：本件無法認定究
    竟被告當時有無對被害人有加害之行為，況因被告與被害人
    祖孫二人感情融洽，被告應無傷害被害人之動機及犯意，且
    據被告告知因其房屋門口太窄，救護擔架無法進入，被害人
    當時係由二位救護人員抬出去，而因被害人有很嚴重的骨質
    疏鬆症，很可能於此時造成骨折，另被害人兩側之骨折是否
    係因急救電擊造成，尚有疑義，又被告縱有拉扯被害人之行
    為，應與被害人休克死亡無何因果關係，況依法務部法醫研
    究所鑑定書，認被告當時全無意識，已達精神喪失之程度，
    致案發將近十小時後，救護人員前來被告住處時，雖人聲喧
    鬧，被告仍躺在地上沈睡，被告為警拖走時，全然不知，是
    由上所述，被告實不可能實施檢察官所指之各項行為，且被
    告更無毆打被害人之任何理由，亦無其他積極證據可資證明
    被告有前開不法之行為云云。
二、經查：
  (一)被害人即死者張柯葉為被告之祖母，患有嚴重骨質疏鬆症，
    長期躺臥在床，無法自主行動，諸事均須他人照料，平日係
    由被告之二姐張意敏負責照料，因其對長孫即被告疼愛有加
    ，加以被告有意利用於九十二年十一月十日正式上班前之空
    暇時間，幫忙照護被害人，乃於同年月七日上午十時許，由
    被告之弟張廷浚駕車將被害人載至上開被告住處，交由被告
    照顧，嗣被害人卻於翌（八）日上午八時許，為鄰居戊○○
    發現倒臥於該址臥室地下舖覆之草蓆上，旋奔走告知里長乙○○通報一一九勤務中心派臺北縣政府消防局救護人員將被
    害人送往臺北縣立三重醫院急救，復於同日上午十一時許，
    轉診至臺北市立和平醫院救治，惟被害人仍於同日晚間八時
    零九分許不治死亡等情，業經證人張廷浚於警詢、證人戊○○迭於警、偵審中及證人即被告之三姐丁○○於原審中供證
    （相驗卷第九、十頁、偵查卷第十一、十二、五八頁、原審
    卷二第二三至三一、三四頁），暨證人乙○○於本院供證明
    確，並有臺北縣政府消防局救護紀錄表、臺北縣立三重醫院
    病歷、轉診單、臺北市立和平醫院病歷各乙件（均影本）附
    卷可稽（相驗卷第二六至五三頁、本院前審卷第九四至一一
    ○頁）。且被害人經檢察官會同法務部法醫研究所法醫進行
    解剖結果，發現被害人之頭、臉、肩、胸、右腹、兩鼠蹊部
    、右大腿、右膝、兩小腿前、右腳背、左手臂、兩肩、右上
    臂有多處挫傷，胸部兩側外壁及內壁均見出血，左、右胸腔
    內積血，左側第二至七根肋骨斷裂，右側第二至五根肋骨及
    右側旁邊第五至七根肋骨斷裂，中間胸骨第四節斷裂併出血
    ，頭部之右顳肌、頭頂及枕部各有五乘四公分、五乘五公分
    及八乘七公分血腫，腦髓輕度硬膜下出血，肺部中等度鬱血
    及水腫，並經法醫鑑定結果，認被害人有嚴重骨質疏鬆症及
    年老，其骨骼有比常人脆弱而易斷之傾向，係遭外力造成多
    處挫傷及兩側嚴重肋骨骨折而休克致死等情，有檢察官勘驗
    筆錄、相驗屍體證明書、法醫研究所（九二）法醫所醫鑑字
    第一六一九號鑑定書及解剖照片等在卷足憑（相驗卷第十一
    至十五、十八、二一、二五、五五至六六、六九至七六、七
    七頁）。又被害人身上之傷（包括肋骨斷裂）皆為鈍傷，其
    中最嚴重為肋骨骨折，造成雙側血胸是其直接致死原因，亦
    有法醫研究所九十四年十月十七日法醫理字第○九四○○○
    三九六二號函在卷可稽（本院前審卷第二一五頁）。是被害
    人確受有上揭傷害，並因兩側嚴重肋骨骨折造成雙側血胸，
    致休克死亡，應堪認定。
  (二)又被告於警詢、偵查中及原審訊問時均供承：被害人於案發
    前見伊服用安眠藥，可能心疼而欲阻止伊，所以跟伊有拉扯
    關係，被害人手上的傷是伊打的等語（偵查卷第八、四○頁
    、原審卷一第十、一一一頁），與臺北縣政府警察局刑警隊
    鑑識組組員曾錦繡等人於案發後至現場勘察並經內政部警政
    署刑事警察局鑑驗後綜合研判：1.依據發現人戊○○陳述，
    被害人倒臥當時身上遭塑膠置物架壓於身上，以及被害人全
    身多處挫傷、頭部二處血腫及左右兩側均有六根肋骨斷裂致
    內出血休克死亡之傷勢情形，可知非單純遭塑膠置物架拋丟
    所傷，應於倒臥地面之前已受傷或倒臥時遭受外力壓，且地
    面上遺留之一小撮灰色頭髮，應為被害人之頭髮，然被害人
    長期躺臥在床無法自主行動，判斷顯是遭到外力攻擊且頭部
    應有遭到拉扯所致。2.屋內所有得進入之出入口顯未遭破壞
    ，持有該房屋鑰匙之第三人（承租人）已一年多未曾出現，
    又被害人於九十二年十一月七日始至此處，故排除該承租人
    所為。發現人進入現場時，雖大門未關，但因屋內財物未損
    失，且除案發房間較為凌亂外，於屋內擺設均為整齊，而且
    案發時僅被害人受傷致死，被告卻躺睡客廳並未受傷，故遭
    他人侵入搶奪財物而殺害被害人之可能性較低。3.房內地面
    上散落未食用水餃、已飲盡之空啤酒及客廳電視上空高梁酒
    瓶，與被告警詢筆錄所坦承為案發當晚購買食用無誤，被告
    可能因飲酒過量意識不清，與被害人發生爭吵致攻擊被害人
    之情形吻合等情相符。且案發現場生物跡證及藥物、被害人
    心臟血液經鑑驗結果，房間內地面上、竹蓆上及床上塑膠椅
    子橫桿上均沾有被害人血跡，房間床頭白色藥丸檢測出第三
    級管制藥品「氟硝西泮」成分，依文獻記載屬鎮靜安眠類藥
    物，被害人之心臟血液中則檢出含有第三級管制藥品「氟硝
    西泮」，濃度為0.96ng/ml及其代謝物「7－胺基氟硝西泮，
    濃度為38.8ng/ml，此有臺北縣政府警察局勘察報告、證物
    送驗紀錄表及內政部警政署刑事警察局九十二年十二月二二
    日刑鑑字第○九二○二三三四四一號鑑驗通知書各乙件及現
    場勘察照片五三幀在卷足按（原審卷一第二○至七七頁）。
    是被告上開供承係因被害人見其欲服用安眠藥而出手阻止，
    即對被害人徒手拉扯成傷之自白，與事實相符，堪採為本案
    認定犯罪事實之證據。被告於原審及本院審理時雖辯稱：伊
    沒有印象對被害人做了什麼事，及當時發生何事均不復記憶
    云云，顯係事後卸責之詞，不足採信。
  (三)辯護人雖為被告辯護稱：被害人患有嚴重骨質疏鬆症，骨骼
    脆弱易斷，而依其肋骨斷裂位置觀之，可能係救護人員急救
    過程所致，且被害人在三重醫院及和平醫院均曾施以ＣＰＲ
    及電擊之急救措施，被害人亦可能因急救施力過猛所致云云
    。惟經原審向法醫研究所函詢後，據該所函覆稱：被害人老
    年且罹患有嚴重骨質疏鬆症，容易因外力而骨折，其兩側肋
    骨及胸骨之斷裂，可以是從前方毆打造成，也可以是後方環
    抱胸部所造成，也可以是前二者重覆造成，鑑定人無法從其
    傷勢區別此二點，此有該所九十三年三月二三日法醫理字第
    ○九三○○○八○三號函在卷足憑（原審卷一第一五五頁）
    。再者，證人即案發當時將被害人緊急救護送醫之臺北縣政
    府消防局救護人員庚○○、壬○○、子○○於本院前審均供
    證：伊等均受過急救訓練，於救護當時被害人仍有呼吸，故
    未對被害人施作心肺復甦術，若傷者是趴著時，伊等使用有
    五項固定術，最重要就是救護頸椎，伊等會特別注意頸椎，
    程序有五種救護的方法，如果運用得當都可以確保患者的頸
    椎保護。一種是用伊的左手穿過患者的胸部托住，右手托住
    患者的後腦頸椎部，慢慢翻過來。如果要整個人翻身的話，
    就必須有二個人共同施作，就是不讓患者頭部有甩頭的狀況
    ，這部分又有二、三種方法。伊等救護的經驗，最主要就是
    頸椎的問題，胸部創傷的問題不是伊等造成的，伊等都沒有
    去壓迫到被害人的胸部等語（本院前審卷第二六○至二六五
    頁），及證人即台北縣立三重醫院醫師辛○○、護理人員癸○○均證稱：在該醫院為被害人急救時，未對被害人施作電
    擊及心肺復甦術（ＣＰＲ）等語（本院前審卷第二六六至二
    六九頁）。是依上開證人庚○○、壬○○、子○○、辛○○
    、癸○○之供證，渠等均一致證稱並未對被害人施作電擊及
    心肺復甦術（ＣＰＲ），而有壓迫被害人之胸部等情，故辯
    護人上開所辯，純屬個人臆測之詞，委無足採。
  (四)被告於飲酒後，極易情緒暴躁，常摔拋物品，藉以發洩情緒
    ，有暴力傾向等情，已據證人張廷俊於警詢、證人丁○○於
    原審中分別結證屬實（偵查卷第十五頁、原審卷二第二九頁
    ），被告亦自承其酒後會摔拋物品等語（偵查卷第八頁），
    足見被告於飲酒後，極易情緒暴躁，有暴力傾向。而被害人
    被發現時，已由原躺臥之床舖上跌落、趴倒於地面竹蓆上，
    當時身上遭一只空塑膠置物架壓於身上，業據證人戊○○供
    證如上述。且被害人之頭、臉、肩、胸、右腹、兩鼠蹊部、
    右大腿、右膝、兩小腿前、右腳背、左手臂、兩肩、右上臂
    有多處挫傷、頭部之右、右顳肌、頭頂及枕部各有五乘四公
    分、五乘五公分及八乘七公分血腫，腦髓輕度硬膜下出血等
    傷害及案發現場地面留有被害人頭髮二撮等情，亦有前開法
    醫研究所第一六一九號鑑定書及臺北縣政府警察局勘察報告
    、現場勘察照片等可稽。是被害人之左側第二至七根肋骨斷
    裂，右側第二至五根肋骨及右側旁邊第五至七根肋骨斷裂，
    中間胸骨第四節斷裂併出血部分，應係被告因飲酒後，情緒
    暴躁，服用安眠藥物又受被害人制止，乃萌生傷害犯意之後
    ，與被害人拉扯所致之傷勢。
  (五)按刑法上傷害致人於死之罪，係因犯罪致發生一定結果而加
    重其刑之加重結果犯，以行為人能預見其結果之發生為要件
    ，所謂能預見乃指客觀情形而言，與主觀上有無預見之情形
    不同，否則如主觀上有預見結果之發生，又不違背其本意，
    則屬故意範圍，最高法院四十七年度台上字第九二○號判例
    著有明文。次按殺人與傷害人致死之區別，應以有無殺意為
    斷，其受傷之多寡，及是否為致命部位，有時雖可藉為認定
    有無殺意之心證，究不能據為絕對標準；殺人與傷害致死之
    區別，即在下手加害時有無死亡之預見為斷。至受傷處所是
    否致命部位，及傷痕之多寡，輕重如何，僅足供認定有無殺
    意之參考，原不能為區別殺人與傷害致人死之絕對標準，同
    院十八年上字第一三○九號及十九年上字第七一八號判例參
    照。訊據被告堅決否認有殺人之故意，辯稱：伊沒有意思要
    殺被害人，伊十一月十日找到工作要上班，十一月六日到桃
    園去看被害人，跟被害人、二姐商量要利用伊還沒上班那幾
    天照顧被害人，伊那時心裡只有想說好好照顧被害人而已等
    語。且查，被告係被害人之長孫，平日二人感情甚篤，案發
    前，被告特意央求其弟載送被害人至家中同住共敘天倫等情
    ，業據證人張廷浚、丁○○、戊○○、己○、丙○○供證在
    卷，衡諸常情，被告應無遽萌生殺害被害人之故意之理。惟
    被害人患有嚴重骨質疏鬆症，無法自行站立，若與之拉扯致
    跌倒或碰撞屋內硬物，將造成被害人骨骼斷裂，於客觀上並
    應能預見以被害人所患骨質疏鬆症之嚴重程度，極易因肋骨
    斷裂而導致休克死亡之結果，被告係一成年人，且為被害人
    之至親，亦自承知悉被害人患有骨質疏鬆症，對此當無不知
    及無從預見之理，足信其對於被害人因肋骨骨折致內出血休
    克死亡之結果，客觀上應為其行為時所能預見；惟被告於案
    發前曾飲用酒類，此經警於案發後即九十二年十一月八日上
    午十一時許，對其施以酒精呼氣濃度測試值猶達每公升0.96
    毫克，有酒精濃度測定值列印單二紙可證，並經證人即同與
    被告外出飲酒之友人丙○○供證屬實，且被告亦為被害人極
    為疼愛之長孫，主觀上應非出於殺人之動機及犯意，則其對
    於造成被害人肋骨骨折致內出血休克死亡之結果，主觀上應
    無預見及認識，亦未對被害人死亡之結果，有所容認，已如
    上述。惟因被告在飲酒後，受酒精之影響下，脾氣暴躁，情
    緒失控，不滿被害人制止其服用安眠藥劑，而與被害人拉扯
    時，未能控制其暴力拉扯被害人之力道，足認被告對於被害
    人施以上開暴力行為時，主觀上應僅出於傷害之故意無訛。
    且被告之傷害行為與被害人因受有前述多處挫傷及兩側嚴重
    肋骨骨折，其兩側嚴重肋骨骨折造成雙側血胸，致休克死亡
    之結果，有相當因果關係，應堪認定。
  (六)復按刑法第十九條第三項之原因自由行為，係指行為人在精
    神、心智正常，具備完全責任能力時，本即有犯罪故意，並
    為利用以之犯罪，故意使自己陷入精神障礙或心智缺陷狀態
    ，而於辨識行為違法之能力與依辨識而行為之自我控制能力
    欠缺或顯著降低，已不具備完全責任能力之際，實行該犯罪
    行為；或已有犯罪故意後，偶因過失陷入精神障礙或心智缺
    陷狀態時，果為該犯罪；甚或無犯罪故意，但對客觀上應注
    意並能注意或可能預見之犯罪，主觀上卻疏未注意或確信其
    不發生，嗣於故意或因有認識、無認識之過失，自陷於精神
    障礙或心智缺陷狀態之際，發生該犯罪行為者，俱屬之。故
    原因自由行為之行為人，在具有完全刑事責任能力之原因行
    為時，既對構成犯罪之事實，具有故意或能預見其發生，即
    有不自陷於精神障礙、心智缺陷狀態及不為犯罪之期待可能
    性，竟仍基於犯罪之故意，或對應注意並能注意，或能預見
    之犯罪事實，於故意或因過失等可歸責於行為人之原因，自
    陷於精神障礙或心智缺陷狀態，致發生犯罪行為者，自應與
    精神、心智正常狀態下之犯罪行為同其處罰。是原因自由行
    為之行為人，於精神、心智狀態正常之原因行為階段，即須
    對犯罪事實具有故意或應注意並能注意或可得預見，始符合
    犯罪行為人須於行為時具有責任能力方加以處罰之原則。又
    依刑法第十九條規定，刑事責任能力，係指行為人犯罪當時
    ，理解法律規範，辨識行為違法之意識能力，與依其辨識而
    為行為之控制能力。行為人是否有足以影響意識能力與控制
    能力之精神障礙或其他心理缺陷等生理原因，因事涉醫療專
    業，固應委諸於醫學專家之鑑定，然該等生理原因之存在，
    是否致使行為人意識能力與控制能力欠缺或顯著減低之心理
    結果，係依犯罪行為時狀態定之，故應由法院依調查證據之
    結果，加以判斷，最高法院九十六年度台上字第六三六八號
    裁判要旨參考。查，被告於案發前曾服用酒類，並經警於案
    發後即九十二年十一月八日上午十一時許，對其施以酒精呼
    氣濃度測試值猶達每公升0.96毫克之事實，已如前述。而本
    件查無何證據足資證明被告飲酒前，即有欲加害被害人之犯
    意及動機，是被告並無於故意或因過失等可歸責於己之原因
    ，自陷於精神障礙或心智缺陷狀態，致發生犯罪行為之情狀
    。又依證人丁○○於原審供證：被告若飲酒酒醉會打牆壁、
    吼叫、摔東西等語（原審卷二第二九頁），被告之父張文彬
    於警詢中亦供證：被告酒後常摔東西，藉以發洩情緒等語（
    偵查卷第十三頁），則被告於酒後有因情緒暴躁，拋摔物品
    以發洩之行為，應屬明確。復被告經送國立臺灣大學醫學院
    附設醫院（下稱臺大醫院）實施精神鑑定結果，認被告自十
    多歲開始即有飲酒習慣，飲酒後會情緒失控，與人發生衝突
    之情形，其飲酒行為對其職業、人際、家庭及社會功能造成
    顯著影響，臨床診斷為酒精依賴，又被告於案發前有飲酒，
    案發九至十小時後，呼氣酒精濃度為每公升0.96毫克（約相
    當於血中酒精濃度0.19％，在一般人可造成動作及情緒影響
    ），其於案發當時，有酒精去抑制之現象，並有情緒及動作
    步態之變化等情，有該院九十三年五月十一日（九三）校附
    醫精字第九三○○○○四三四八號函覆精神鑑定報告書乙份
    附卷足按（原審卷一第一三三至一三七頁）。且經原審函詢
    法醫研究所關於被告服用酒類是否影響其精神狀況乙節，該
    所回覆稱：依所詢案發後十小時（呼氣測得之酒精濃度為0.
    96mg/L），依血中酒精濃度為呼氣酒精濃度之二千倍換算即
    血中酒精濃度約為0.19g/dL(即為0.19%(W/V))。依每小時酒
    精代謝率為0.01至0.15%(W/V)，故換算常人在未有其他藥物
    干擾下在十小時前之血中酒精濃度可為0.29%(W/V)至0.34%(
    W/V)。若為此濃度可使人顯著無法行走至說話困難、記憶喪
    失及意識明顯耗弱至喪失之程度，即幾達全無意識之程度，
    此亦有法醫研究所（九三）法醫所醫鑑字第一一三七號法醫
    文書審查鑑定書乙份附卷可參（原審卷二第七四至八○頁）
    。再參以證人即案發前載送被告返家之證人丙○○於原審供
    證：當天由伊本人送被告回家，那天伊等喝酒喝到一點多準
    備要回家，因為當時伊有開車，被告是坐計程車過來的，伊
    等聚餐的時候還有另外一個同學過來，伊就先送那位同學回
    家，再送被告回去，到被告家的時候，大約是一點半到一點
    四十分左右。被告當時曾邀伊去他家看他阿媽（被害人），
    但是伊以時間太晚，以後再來看為由拒絕，被告下車的時候
    ，走路搖搖晃晃，有一點微醺，走路有一點遲鈍等語（原審
    卷二第十九至二一頁），及被告於警詢、偵查及原審中供承
    ：伊飲酒返家後，先餵被害人吃一顆鎮定劑（安眠藥），然
    後伊是吃一顆就喝一口酒，後來藥效（應係飲酒）發作了，
    伊就亂摔房內東西，伊在房間內與被害人發生爭執約十分鐘
    ，伊前後共服用七顆鎮定劑等語（偵查卷第八、四六頁、原
    審卷一第十、一○九頁）。雖被告於案發前返回住處時，猶
    能邀約友人至其住處，且當能自行行走返家，況被告對於其
    因服用安眠藥劑之情形（喝一口酒服用一顆）、顆數（七顆
    ）及因被害人阻止服用該藥劑而與被害人發生拉扯、拋摔物
    品乙節，足見被告對於案發後之情形猶有片斷之記憶，尚難
    認其於行為時係處於無意識之狀態。惟本院審酌被告前開當
    時返家情形及上開臺大醫院、法醫研究所鑑定報告，堪認被
    告於返家後旋實施本案傷害行為時，已因飲酒後，受酒精之
    影響，而陷於行走、說話困難、意識模糊之精神障礙，致情
    緒失控，依辨識而行為之自我控制能力顯著降低之程度。雖
    上開臺大醫院鑑定報告以被告於案發前有飲酒，案發九至十
    小時後，呼氣酒精濃度為每公升0.96毫克（約相當於血中酒
    精濃度0.19％，在一般人可造成動作及情緒影響，尚未有意
    識之障礙），其於案發當時，有酒精去抑制之現象，並有情
    緒及動作步態之變化，然而，其對於案發情節及前後事件之
    記憶，在事後雖有模糊、片段之情形，但對於重要過程及經
    過之回憶尚可連續，亦即當時雖有酒精之影響，但對於外界
    事物之查覺並未顯著減損，亦未有精神病性症狀之表現，亦
    非病態酩酊等情，認被告於案發當時，其行為及情緒表現，
    顯然受酒精之影響，但未達精神耗弱或心神喪失之程度。惟
    按心神喪失或精神耗弱，屬於行為有責性之判斷範圍，其認
    定應由法院依職權為之。不得視為一種單純的心理學上概念
    ，進而以此概念代替法院之判斷。故雖經醫學專家鑑定行為
    人之精神狀態，提供某種概念，亦不過作為法院判斷之資料
    而已，法院非不得綜合全部調查所得資料以判斷行為人於行
    為時有無心神喪失或精神耗弱之情事（最高法院七十二年度
    台上字第四０五七號判決要旨參照）。且依上開法醫研究所
    鑑定報告所載，以被告案發後為警測得呼氣之酒精濃度為
    0.96mg/L，即血中酒精濃度約為0.19g/dL(即為0.19%(W/V))
    ，並依每小時酒精代謝率為0.01至0.15%(W/V)，故換算常人
    在未有其他藥物干擾下在十小時前之血中酒精濃度可為0.29
    %(W/V)至0.34%(W/V)。於此濃度之情形下，可使人顯著無法
    行走至說話困難、記憶喪失及意識明顯耗弱至喪失之程度，
    而上開臺大醫院卻徒憑被告於案發九至十小時後，呼氣酒精
    濃度為每公升0.96毫克，在一般人可造成動作及情緒影響，
    尚未有意識之障礙，而疏未依上開血中酒精濃度推算被告於
    案發當時可能之意識狀況，亦未充分審酌被告與被害人之關
    係、犯罪動機及被告案發前後之行為舉止，所為鑑定之結論
    ，自有未盡完備，尚難遽憑以採信。
  (七)又被告雖有如其所辯服用七顆安眠藥劑，然並非一經服用，
    安眠藥劑之藥效會立即發作，仍需經過身體內部相當時間之
    吸收始會發揮藥效作用，此觀之被告陳稱服用該藥劑之情形
    是每喝一口酒服用一顆，持續有七顆，則其藥效之發作時間
    ，更會拖延甚久，而其又稱與被害人爭執之時間僅短暫約十
    分鐘，是以在此約十分鐘內之前後，依被害人之身體狀況，
    已足以其完成其傷害行為，故其精神意識狀態於案發當時難
    認已達到心神喪失之程度。雖被告於案發後之約十小時，救
    護人員前來被告住處時，人聲喧鬧，被告仍躺在地上沈睡，
    被告為警拖走時，亦全然不知，然僅為其傷害後之精神狀態
    ，不足援以認定被告行為時其精神意識狀態已達到心神喪失
    之程度，併此敘明。
  (八)綜上所述，被告及其辯護人上開所辯解，要無足採。本件事
    證已臻明確，被告上揭傷害致死犯行，堪以認定，自應依法
    論科。
三、按被告行為後，刑法於九十四年二月二日修正公布部分條文
    ，九十五年七月一日施行。原刑法第十九條第二項規定：「
    精神耗弱人之行為，得減輕其刑。」，修正為：「行為時因
    前項之原因，致其辨識行為違法或依其辨識而行為之能力，
    顯著減低者，得減輕其刑。」，乃因原規定所使用「精神耗
    弱」之語意未臻明確，為使其要件更為明確化，乃修正如上
    揭文字，非屬刑罰法律有變更之範圍，尚無庸為修正前後之
    法律比較，先予敘明。
四、核被告所為，係犯刑法第二百七十七條第二項之傷害致死罪
    ，又被害人係被告之祖母，為被告直系尊親屬，為被告自承
    在卷，並有證人張文彬供證及被害人年籍資料在卷可稽，其
    係對於直系血親尊親屬犯之，應依刑法第二百八十條規定，
    除最重本刑為無期徒刑不得加重外，就有期徒刑部分加重其
    刑。又被告因有酒精依賴症狀，且於飲酒後會有情緒失控，
    與人發生衝突之情形，是其於飲酒後，因精神障礙致其辨識
    行為違法之能力顯著較常人為低，應依刑法第十九條第二項
    規定，減輕其刑，並依法先加重後減輕之。公訴意旨雖認被
    告涉犯刑法第二百七十二條第一項之殺害直系血親尊親屬罪
    ，惟被告並無殺害被害人之動機及犯意，已如前述，且被害
    人所受傷害，除肋骨骨折部份外，餘均屬皮肉挫傷，是被告
    既非針對被害人致命部位攻擊，僅因酒精之影響下，未能控
    制其拉扯被害人之力道，亦無法及時扶持被害人防止其跌倒
    、碰撞，其對於造成被害人肋骨骨折致休克死亡之結果，主
    觀上應無預見及認識；綜上，衡之被告與被害人間之至親關
    係、其實施傷害行為之手段及被害人所受傷勢諸情，均難推
    論被告確有殺人之犯意，是起訴法條尚有未洽，惟起訴基本
    事實同一，爰依刑事訴訟法第三百條規定變更起訴法條。
五、原審以被告罪證明確，予以論科，固非無見，惟原審認定被
    告行為時之精神狀態，並未達到意識模糊等精神耗弱之程度
    ，容有未洽。被告上訴否認犯罪，檢察官上訴意旨仍認為被
    告以殺人犯意殺害被害人死亡等情，雖均無理由，然原判決
    既有前揭瑕疵，即屬無可維持，自應由本院予以撤銷改判。
    爰審酌被告無犯罪前科，素行尚可，有本院被告全國前案紀
    錄表可參，其因酒後細故而與被害人發生拉扯，且因飲酒後
    情緒暴躁，無法控制其力道，加以被害人患有嚴重骨質疏鬆
    症，致釀成本案人倫悲劇，惟其犯罪後深具悔意，並戒除酒
    癮等一切情狀，量處如主文第二項所示所示之刑。
據上論斷，應依刑事訴訟法第三百六十九條第一項前段、第三百
六十四條、第二百九十九條第一項前段、第三百條，刑法第二百
七十七條第二項、第二百八十條、第十九條第二項，判決如主文
。
本案經檢察官陳玉珍到庭執行職務。
中    華    民    國    98    年    10    月    22    日
            刑事第二十一庭審判長法  官  蔡聰明
                                法  官  趙文卿
                                法  官  楊力進
以上正本證明與原本無異。
如不服本判決，應於收受送達後10日內向本院提出上訴書狀，其
未敘述上訴之理由者並得於提起上訴後10日內向本院補提理由書
（均須按他造當事人之人數附繕本）「切勿逕送上級法院」。
                                書記官  楊麗娟
中    華    民    國    98    年    10    月    22    日
附錄：本案論罪科刑法條全文
刑法第277條
傷害人之身體或健康者，處3年以下有期徒刑、拘役或1千元以下
罰金。
犯前項之罪因而致人於死者，處無期徒刑或7年以上有期徒刑；
致重傷者，處3年以上10年以下有期徒刑。


司法院資訊處製作；財團法人民間司法改革基金會備份。
